【裁判字號】    94,重上,314
【裁判日期】    950110
【裁判案由】    履行契約
【裁判全文】
臺灣高等法院民事判決                 94年度重上字第314號
上  訴  人
即被上訴人  盈發五金有限公司
法定代理人  林浚源
訴訟代理人  沈宏裕律師
被上訴人即
上  訴  人  慶耀營造有限公司
法定代理人  陳耀騰
訴訟代理人  劉錦樹律師
            洪東雄律師
上列當事人間履行契約事件，上訴人對於中華民國94年5月11日
臺灣臺北地方法院94年度重訴字第58號第一審判決各自提起上訴
，本院於94年12月27日言詞辯論終結，判決如下：
    主      文
上訴人盈發五金有限公司之上訴駁回。
原判決關於命上訴人慶耀營造有限公司給付部分，及該部分假執
行之宣告，暨命上訴人慶耀營造有限公司負擔訴訟費用之裁判均
廢棄。
前開廢棄部分，被上訴人盈發五金有限公司在第一審之訴及其假
執行之聲請均駁回。
第二審訴訟費用關於盈發五金有限公司上訴部分，由盈發五金有
限公司負擔。第一審關於命慶耀營造有限公司負擔訴訟費用部分
，及第二審訴訟費用關於慶耀營造有限公司上訴部分，由盈發五
金有限公司負擔。
    事實及理由
一上訴人即被上訴人盈發五金有限公司（下稱盈發公司）就被上
  訴人即上訴人慶耀營造有限公司（下稱慶耀公司）無法交付如
  附表所示之鋼板樁應賠償之金額，於原審請求新臺幣（下同）
  6,481,920元，於本院請求3,848,640元（原審卷第4,6頁、本
  院卷第124頁），係減縮於原審之請求（本院卷第131頁），核
  屬民事訴訟法第255條第1項第3款「減縮應受判決事項之聲明
  者」，依同法第446條第1項但書之規定，應予准許。
二盈發公司起訴主張：慶耀公司於民國90年12月17日、91年4月
  11日、91年4月22日、91年11月18日依序向伊訂購9M鋼板樁III
  240支、13M鋼板樁III98支、9M鋼板樁III152支、13M鋼板樁III
  150支，分別重129,600公斤、76,440公斤、82,080公斤、
  117,000公斤，計405,120公斤（計如附表所示，下稱系爭鋼板
  樁），作為其施作臺北縣新莊市○○路工程之用。兩造於4份
  訂貨契約書（下稱系爭契約）均約定「賣方（盈發公司）須於
  買方（慶耀公司）使用完畢後負責回收，每公斤6.5元」（下
  稱系爭約定），伊並開具面額各為1,030,380 元、842,400元
  、760,500元之票據計3紙（下稱系爭票據）交付其收執，作為
  伊日後支付買賣價金之用及履約保證，是兩造已就系爭鋼板樁
  成立買賣契約。現上開工程已完工，慶耀公司自應將系爭鋼板
  樁交付伊，伊於93年9月17日函告其交付，未獲置理，伊自得
  依系爭約定、民法第383條第2項之規定，請求慶耀公司交付系
  爭鋼板樁，若無法交付即應賠償給付不能之損害計6,481,920
  元（以每公斤16元計），及自起訴狀繕本送達翌日加計法定遲
  延利息。
  慶耀公司則以：系爭約定為附賣回條件之買賣契約，課予盈發
  公司於伊將系爭鋼板樁使用完畢行使賣回權時之保證收購義務
  ，非同時成立二買賣契約或買回契約。伊得交付盈發公司之鋼
  板樁數量須俟工程結束後始能確定，不可能訂立系爭契約之同
  時又成立伊應將系爭鋼板樁賣回盈發公司之買賣契約。況系爭
  約定附有停止條件，而系爭鋼板樁中用餘部分伊仍在使用中，
  條件並未成就，伊無給付義務。縱認伊應返還系爭鋼板樁，因
  國際鋼鐵價格上漲，應依民法第227條之2之規定，將系爭鋼板
  樁提高為每公斤16元，且盈發公司尚未給付買賣價金，伊得行
  使同時履行抗辯權，於其給付價金前拒絕給付系爭鋼板樁。又
  盈發公司請求賠償損害部分，應依民法第216條之1之規定扣除
  其利益，伊亦得就其應負之買賣價金債務與伊所負債務不履行
  損害賠償債務予以抵銷等語，資為抗辯。
三原審判命慶耀公司應於盈發公司給付2,633,280元之同時，將
  系爭鋼板樁交付盈發公司，駁回盈發公司其餘之請求，盈發公
  司提起上訴，並減縮其請求之金額，聲明：
  (一)原判決不利於盈發公司部分廢棄。
  (二)慶耀公司應給付盈發公司系爭鋼板樁，如無法給付鋼板樁時
    ，則應給付3,848,640元，及自起訴狀送達慶耀公司翌日起
    至清償日止，按年息5%計算利息
  (三)願供擔保，請准宣告假執行。
  對於慶耀公司之上訴，聲明：上訴駁回。
  慶耀公司對盈發公司之上訴則聲明：上訴駁回，如受不利判決
  ，願以現金或同額之合作金庫銀行股份有限公司民權分行無記
  名可轉讓定存單供擔保，請准免假執行。
  並就原審敗訴部分提起上訴，聲明：
  (一)原判決不利慶耀公司部分廢棄。
  (二)上廢棄部分，盈發公司在第一審之訴及其假執行之聲請均駁
    回。
四盈發公司主張前揭事實，固提出系爭契約4份、本票2紙、支票
  1紙等件在卷可憑（原審卷第10-19頁），慶耀公司就該等證據
  之真正不爭執。
  (一)按「解釋契約，固須探求當事人立約時之真意，不能拘泥於
    契約之文字，但契約文字業已表示當事人真意，無須別事探
    求者，即不得反捨契約文字而更為曲解。」已據最高法院17
    年度上字第1118號著為判例。查系爭契約附註5.均約定：「
    賣方（盈發公司）須於買方（慶耀公司）使用完畢約一年半
    負責回收，每公斤6.5元，但若有增加，短少，毀損（及彎
    曲變型）則不在回收範圍」（原審卷第10,12,14,16頁）。
    依上開文義解釋，盈發公司所負義務為「負責回收」，其負
    責回收之條件為慶耀公司使用完畢系爭鋼板樁後，且無短少
    、毀損者，期限為慶耀公司使用完畢（約一年半內），每公
    斤6.5元為盈發公司保證回收之價格。換言之，盈發公司僅
    負有「負責回收」之義務，無要求慶耀公司將已使用完畢且
    無短少、毀損之鋼板樁賣回之權利，即系爭約定僅課盈發公
    司在慶耀公司要求下，具有回收之義務，僅於「若有增加、
    短少、毀損（及彎曲變型）」時，得拒絕回收，並未拘束慶
    耀公司無意再使用剩餘之鋼板樁時，需依該價格賣回予盈發
    公司。是系爭約定應解為：盈發公司於慶耀公司要求回收時
    ，負有依上開條件回收之義務，並無請求慶耀公司須賣回之
    權利，即非盈發公司主張之買回契約。
  (二)盈發公司另主張系爭約定為一無轉圜餘地之新買賣契約云云
    。惟盈發公司起訴之初係主張系爭約定為「附加買回契約」
    （原審卷第5頁），而所謂附加買回契約係附有買回條件，
    待賣方即盈發公司提出價金行使買回權時，該契約生效，雙
    方當事人負有給付價金及標的物之義務，則就盈發公司最初
    之認知，系爭約定亦非單純成立買賣之約定，其上開主張自
    無足採。況系爭鋼板樁無特別標註資與其他鋼板樁區隔，一
    經交付並與其他鋼板樁混合使用時，即難以分辨，應非屬特
    定物，苟盈發公司主張系爭約定為一般買賣契約為可取，系
    爭鋼板樁即成為特定物，不得以其他鋼板樁代替，將產生認
    定買賣標的物之困難，徒使兩造法律關係趨於複雜，顯有違
    一般交易常情。盈發公司於本院再主張其所交付之系爭鋼板
    樁上均已漆有「盈發」之字樣，屬特定物云云，惟為慶耀公
    司所否認，盈發公司亦未舉證以實其說，其上述主張仍無可
    採。矧系爭約定盈發公司負責回收之權利在慶耀公司，已如
    前述，於慶耀公司行使該權利要求盈發公司回收前，系爭約
    定亦無成立新買賣契約之餘地。
  (三)盈發公司又主張其已因慶耀公司之要求，交付發票人為銀行
    之票據，即已為價金之給付，非一般商場交易習慣上之由公
    司開立之履約保證票，顯見其已行使買回權，並足證系爭約
    定為一新成立之買賣契約，其已給付價金云云。然慶耀公司
    否認其要求盈發公司出具由銀行等金融機構為發票人之本票
    或支票，盈發公司迄未舉證以實其說，觀第1份系爭契約附
    註6.約定：「賣方（盈發公司）須提供保證票擔保回收，於
    買方（慶耀公司）付款之日交付買方（慶耀公司）」（原審
    卷第10頁），盈發公司縱依該約定交付保證票（系爭票據）
    予慶耀公司，亦無由證明慶耀公司曾要求盈發公司交付由金
    融機構為發票人之本票或支票。另查盈發公司交付予慶耀公
    司之系爭票據，其發票人均為上訴人盈發公司，非任何金融
    機構（原審卷第18,19頁），盈發公司主張其交付發票人為
    銀行等金融機構之票據云云，非屬事實。而面額1,030,380
    元，票號AD0000000支票之付款人為玉山商業銀行民生分行
    ，乃因票據法第127條「支票之付款人，以第4條所定之金融
    業者為限」規定，並不使任付款人之金融機構成為票據債務
    人。另面額842,400元、760,500元、票號依序為JA0000000
    、JA0000000之本票，固以台北市銀行仁愛分行擔當付款人
    ，然指定以金融機構為擔當付款人之本票，僅須於金融機構
    開立支票存款帳戶，另簽訂委託契約即可，本票執票人行使
    權利即付款之提示時，依票據法第124條準用同法第69條第2
    項之規定，向擔當付款人之金融機構為之即可，此時亦透過
    票據交換自發票人之帳戶內扣款，如存款不足，亦如同一般
    支票退票方式處理，有支票存款戶處理規範在卷可憑（本院
    卷第80,81頁），非如盈發公司所稱需另行將貨（票）款存
    入銀行，盈發公司所謂因系爭票據上已有相關金融機構之記
    載為付款人或擔當付款人，係其委請銀行所開立之票據，已
    將貨（票）款存入銀行不得動用云云，顯屬不實。而系爭票
    據發票人均為盈發公司，非銀行等金融機構，其開立系爭票
    據，係依第1份系爭契約附註6.「賣方須提供保證票擔保回
    收，於買方付款之日交付買方」之「擔保回收」約定，均如
    前述，與慶耀公司是否要求盈發公司回收無涉，亦非其給付
    另一買賣契約之價金。亦即上開「賣方須提供保證票擔保回
    收，於買方付款之日交付買方」之約定，係將系爭票據定性
    為慶耀公司嗣如不繼續使用系爭鋼板樁而提出現物要求盈發
    公司回收時，擔保盈發公司之價金給付義務，且係盈發公司
    於收到貨款時方同時開立交付予慶耀公司，與慶耀公司是否
    要求盈發公司回收之行使無涉，顯然系爭約定確將要求回收
    之權利賦與慶耀公司，非賦與盈發公司得要求買回之權利，
    亦非當然成立另一買賣契約，盈發公司主張慶耀公司依約收
    受系爭票據，即係為賣回權之行使，非屬可採。
  (四)盈發公司再主張兩造訂立系爭契約時，慶耀公司係就臺北縣
    新莊市○○路669巷對面工地工程所需而向其購買系爭鋼板
    樁，兩造預估工程約1年半可完工，故於系爭約定言明「賣
    方於買方使用完畢約一年半後負責回收」，上開工程均已完
    工，慶耀公司亦已撤離工地，自應交還系爭鋼板樁云云。查
    證人即慶耀公司董事長特別助理夏有德於原審到場證稱：「
    〔你們公司跟原告（盈發公司）除了這四筆有無其他交易？
    〕沒有。工程作業是我們用打電話叫貨。這個一年半是原告
    （盈發公司）打的。我們當時意思是如果有工程就會繼續使
    用。鋼板樁有兩種取得方式，一種是自己買，一種是租用。
    對我們來說當然是拔出來可以使用就繼續使用，如果拔出來
    有彎曲、毀損滅失，對我們來說就沒有用處，但是對原告（
    盈發公司）來說還可以整理或者是當廢鐵賣出。至於我們選
    擇買還是租，是考量到工期的長短。如果工期長的話，租金
    拉的（得）比較高，我們租的就不划算」在卷（原審卷第98
    頁），固可證明慶耀公司原預訂於臺北縣新莊新樹路工地使
    用完畢後，將系爭鋼板樁出售予盈發公司。然系爭約定既僅
    課盈發公司於慶耀公司欲將系爭鋼板樁賣回時，須依約定條
    件買受之義務，未及於盈發公司可請求慶耀公司賣回之權利
    ，已如前述，則慶耀公司於臺北縣新莊市○○路工地使用完
    畢後，基於成本考量，又再使用於其他工地，拒絕行使賣回
    之權利，尚難謂有何違反系爭約定之情事。另依夏有德另稱
    ：「在契約書上雖有標明五公尺、十公尺，但是我們只要打
    到地下水的高度就可以，我們只要打最高的就可以了，所以
    雖然契約上規定的規格有不一樣，但是我們還是可以使用，
    打同一種鋼板樁。打愈高對業主有差，因為計價會比較高」
    等語（原審卷第98頁），顯然各工程所定鋼板樁長度雖有不
    同，例如為五公尺、十公尺，但此僅為地下水的深度，如契
    約規定為五公尺，則承商必須打到五公尺方可，但亦可超出
    五公尺，惟超過五公尺部分業主則不計價，非系爭鋼板樁無
    法使用於其他工地。至在其他工地如規格相同，但長度不同
    時，承包商得打超過該深度，或將部分留於地表，雖業主僅
    依約給付工程款，然對承包商而言，其取得鋼板樁之成本已
    於前次工程支出，於其他工程加以利用，並無不利之情況，
    盈發公司復未舉證證明慶耀公司嗣後不可能標得使用9公尺
    及13公尺之鋼板樁之工程，即不得謂慶耀公司僅須待將來標
    得工程後，再行租用鋼板樁即可，而謂其無必然繼續保有所
    有權之必要。盈發公司主張慶耀公司上開新莊新樹路工地已
    完工，即有將系爭鋼板樁交還之義務云云，即無可採。
  (五)以上，系爭約定既非買回契約，亦非另成立之買賣契約，盈
    發公司不得依系爭約定請求慶耀公司交付系爭鋼板樁，慶耀
    公司於上開新莊新樹路工程完工後，無將系爭鋼板樁交還盈
    發公司之義務，即無依民法第383條第2項之規定賠償盈發公
    司損害之可言。
五綜上所述，盈發公司依系爭約定、民法第383條第2項之規定，
  請求慶耀公司給付盈發公司系爭鋼板樁，如無法給付鋼板樁時
  ，則應給付3,848,640元，及自起訴狀送達慶耀公司翌日起至
  清償日止，按年息5%計算利息，於法無據，應予駁回，其假執
  行之聲請亦失所依據，應予駁回。原審（除減縮部分外）駁回
  盈發公司其餘請求（即除減縮部分外，駁回盈發公司超過「慶
  耀公司於盈發公司給付2,633,280元之同時，將系爭鋼板樁交
  付盈發公司」請求部分），並駁回其此部分假執行之聲請，核
  無不合。盈發公司上訴意旨指摘原判決此部分不當，求予廢棄
  改判，為無理由，應予駁回。原審命慶耀公司給付部分（即命
  慶耀公司於盈發公司給付2,633,280元之同時，將系爭鋼板樁
  交付盈發公司部分），尚有未洽，慶耀公司上訴意旨指摘此部
  分原判決不當，求予廢棄改判，為有理由，應由本院予以廢棄
  ，改判如主文第3項所示。
六本件因事證已臻明確，兩造其餘攻擊、防禦方法及所為之立證
  ，與判決之結果不生若何影響，無庸再逐一予以論究，合併敘
  明。
據上論結，本件盈發公司之上訴無理由，慶耀公司之上訴為有理
由，依民事訴訟法第449條第1項、第450條第、第78條，判決如
主文。
中    華    民    國    95    年    1     月    10    日
                  民事第十七庭審判長法  官  沈方維
                                    法  官  張競文
                                    法  官  湯美玉
正本係照原本作成。
如不服本判決，應於收受送達後20日內向本院提出上訴書狀，其
未表明上訴理由者，應於提出上訴後20日內向本院補提理由書狀
（均須按他造當事人之人數附繕本）上訴時應提出委任律師或具
有律師資格之人之委任狀；委任有律師資格者，另應附具律師資
格證書及釋明委任人與受任人有民事訴訟法第466條之一第一項
但書或第二項（詳附註）所定關係之釋明文書影本。
中    華    民    國    95    年    1     月    11    日
                                    書記官  賴淑真
附註：
民事訴訟法第四百六十六條之一（第一項、第二項）：
對於第二審判決上訴，上訴人應委任律師為訴訟代理人。但上訴
人或其他法定代理人具有律師資格者，不在此限。
上訴人之配偶、三親等內之血親、二親等內之姻親，或上訴人為
法人、中央或地方機關時，其所屬專任人員具有律師資格並經法
院認為適當者，亦得為第三審訴訟代理人。


司法院資訊處製作；財團法人民間司法改革基金會備份。
